臺灣臺中地方法院民事判決　九十三年度簡上字第三一號
　　上　訴　人　乙○○
　　被上 訴 人　甲○○
右當事人間請求清償借款事件，上訴人對於九十二年十一月十日本院台中簡易庭九十
二年度中簡字第一四二一號判決提起上訴，本院於九十三年七月十五日言詞辯論終結
，判決如下：
    主      文
上訴駁回。
第二審訴訟費用由上訴人負擔。
    事實及理由
一、上訴人起訴主張：被上訴人甲○○自民國（下同）九十一年四月五日起至同年七
    月間止，陸續向上訴人借貸金錢週轉，合計新台幣（下同）六十二萬元。經上訴
    人屢次催討，被上訴人均藉詞拖延，嗣於九十一年十一月四日晚上兩造相約在台
    中縣大里市興農超市前達成被上訴人給付上訴人五十五萬元以清償前揭債務之和
    解，被上訴人當場給付上訴人現金五萬元，餘款則交付票號0000000、發
    票日九十二年一月五日，面額五十萬元，付款人華南銀行南台中分行，發票人為
    黃明通之支票（下稱系爭支票）一紙作為清償方法。詎該支票屆期提示，未獲付
    款，則被上訴人依該和解契約所負之債務即不消滅，上訴人自得本於和解之法律
    關係，請求被上訴人給付五十萬元及自九十二年一月六日起至清償日止，按年息
    百分之五計算之利息。
    被上訴人則以：兩造及訴外人鄭水和等人，係於九十一年十一月三日晚十時許，
    在台中縣大里市○○路二○二號對面某羊肉爐店商談債務解決問題，直至凌晨近
    一時左右達成被上訴人應清償上訴人四十萬元之協議。因上訴人要求給付部分現
    金，被上訴人隨即到大里市農會金城分部，以金融卡提領現金十萬元，再趕回現
    場後以一萬元支付現場兩桌酒菜錢，現金僅剩九萬元，乃當場開立施榮章為發票
    人，大里市農會為付款人，面額三十一萬元，發票日九十一年十一月三日之支票
    一紙，當場背書後，併同現金九萬元交予鄭水和，鄭水和則當場轉交上訴人，而
    該三十一萬元支票，於九十一年十一月四日被提示付款完畢，是被上訴人對於上
    訴人之債務，已清償完畢，上訴人提出之系爭支票與被上訴人無關，上訴人自不
    得再請求被上訴人清償等語資為抗辯。
二、本件原審對於上訴人之請求，判決上訴人基於票據之法律關係，請求黃明通給付
    票款部分勝訴，並依職權宣告假執行（未據黃明通上訴，已經確定），就上訴人
    基於和解之法律關係，請求被上訴人清償部分則為敗訴判決，上訴人對此聲明不
    服，求為廢棄改判被上訴人應與黃明通連帶給付上訴人五十萬元及自九十二年一
    月六日起至清償日止，按年息百分之五計算之利息。如其中一人已為給付，他人
    免為給付；被上訴人則求為判決駁回上訴。
三、本件上訴人與被上訴人曾於九十一年十一月初某日，在台中縣大里市興農超市旁
    某羊肉爐店內，就彼此間之債務，由訴外人鄭水和會同兩造、蕭素真及被上訴人
    所委請之不詳姓名男子在場達成和解，並由被上訴人持支票一紙及部分現金，交
    付予上訴人收執之事實，已為兩造所不爭執，且經證人蕭素真於原審到庭證述無
    誤，但被上訴人以上開情詞為辯。是本件之主要爭執在於兩造達成之和解金額，
    究為五十五萬元或四十萬元？上訴人所持系爭支票，是否係被上訴人為履行和解
    債務，交付上訴人？茲審究如次：
  (一)按當事人主張有利於己之事實者，就其事實有舉證之責任，民事訴訟法第二百七
    十七條前段定有明文。又主張法律關係存在之當事人，須就該法律關係發生所須
    具備之特別要件，負舉證責任（最高法院八十三年度台上字第二七七五號裁判意
    旨參照）。稱和解者，謂當事人約定，互相讓步，以終止爭執或防止爭執發生之
    契約，和解契約成立後，應依該和解契約創設之法律關係以定當事人間之債權及
    債務關係。至於和解成立以前之法律關係如何，概置不問（最高法院七十二年度
    台上字第九四○裁決意旨參照）。本件上訴人與被上訴人間就系爭債權債務關係
    ，上訴人主張係借款，被上訴人辯稱係六合彩之賭金，互有爭執，惟其等既已於
    九十一年十一月初某日達成和解，則兩造在和解契約成立前究竟存有何種法律關
    係，依前揭說明，已無審究之必要。而上訴人主張兩造係以五十五萬元達成和解
    ，但被上訴人僅支付現金五萬元，餘款五十萬元被上訴人則交付同額之系爭支票
    作為清償方法，系爭支票經上訴人提示付款退票，為此依和解之法律關係，請求
    被上訴人如數清償，惟被上訴人否認兩造係以五十五萬元達成和解，則依舉證責
    任分配原則，即應由上訴人就兩造以五十五萬元達成和解之事實，負舉證責任。
  (二)對此，上訴人雖提出系爭支票一紙為證，然該支票係訴外人黃明通所簽發，另由
    訴外人「林金助」背書，概無被上訴人之簽名，已經上訴人所不否認。則徒以該
    支票證明兩造係以五十五萬元達成和解，並由被上訴人交付系爭支票作為清償方
    法等事實，已有不足。況且，依上訴人於原審提出之錄音帶及譯文觀之，和解當
    時在場人士對話中，均未提及「五十五萬元」之詞，是該錄音帶及譯文自無法確
    證兩造達成和解之金額。上訴人雖稱因該錄音帶時間有限而未錄得該談話內容，
    縱屬真實，亦證實該錄音帶及譯文僅為部分之記錄，未可盡信。又上訴人於原審
    聲請訊問證人蕭素貞，欲證明兩造間確以五十五萬元達成和解，且被上訴人確實
    交付前揭支票予上訴人收執之事實。證人固證稱：「‧‧‧我才知道他們欠的金
    錢，一個現金五萬、八萬、三十萬，剩下的是被告甲○○拜託原告去幫她簽六合
    彩的，簽六合彩聽他們講將近欠二十萬元，後來雙方到興農超市旁邊羊肉爐店談
    ，兄弟有插手，以五十五萬元現金解決，本來乙○○不同意，我就跟她講說總比
    沒有好‧‧‧後來她同意五十五萬元解決這件事情，被告甲○○後來拿了現金五
    萬元及一張票五十萬元給原告」、「乙○○拿到支票當時有要求背書，但是因為
    票後面已經有背書，所以被告就沒有再背書」、「支票是直接拿出來的，沒有當
    場簽」、「五十五萬元是那綽號叫阿和的兄弟與乙○○談的」、「乙○○與阿和
    談五十五萬元‧‧‧談好後，阿和跑去跟被告甲○○說，被告有離開騎機車走，
    回來後就交付五萬元現金及五十萬元支票」等語。然查：
    (1)依上訴人於原審提出之錄音帶譯文觀之，本件在場人士談論債務處理之過程中
      ，均未提及「五十五萬元」之詞，已如前述，則證人所證兩造以五十五萬元解
      決債務，顯與現場之錄音不符，自難輕信。
    (2)又上開譯文及錄音帶係由上訴人所提出，顯係上訴人密錄，倘證人確有勸說上
      訴人以五十五萬元現金解決債務，何以無錄音譯文之顯示？
    (3)另證人稱上訴人係因「兄弟」介入，迫不得已乃同意以五十五萬元現金解決債
      務云云，倘嗣後被上訴人僅交付現金五萬元及系爭支票，且該支票係遠期支票
      ，票載發票人、背書人均與被上訴人無關，顯然違背上訴人之意願，上訴人焉
      有不爭執之理？惟前述錄音帶及其譯文，亦無上訴人對此部分之爭執，或要求
      被上訴人背書之顯示，可見證人所證情節，與事實不符。
    (4)再者，證人稱和解金額五十五萬元，係上訴人與綽號阿和之人所談，經阿和轉
      告被上訴人同意後，被上訴人騎機車離開現場，回來後直接將系爭支票交付上
      訴人，並無在現場簽發之情。換言之，被上訴人在場時並不知兩造和解之確定
      金額，如何能於確定之後，旋提出金額相仿、並已由他人簽發、背書之系爭支
      票交付上訴人，實屬可議。
    (5)反觀，被上訴人辯稱兩造係於九十一年十一月四日以四十萬元達成和解，該金
      額與錄音譯文中顯示之被上訴人陳述：「不是啦，我跟他（即上訴人）拿一個
      五萬、一個八萬、一個三十萬（合計四十三萬元），其餘都是簽組（六合彩）
      ，我把簽組扣掉了」（此部分與證人所證被上訴人向上訴人所拿現金相同）及
      上訴人所陳：「這四十幾萬元，是要如何打折」等語，較為相符。是綜合以上
      分析，證人所證兩造係以五十五萬元和解，被上訴人以系爭支票作為履行和解
      債務之清償方法云云，難以採取。
    從而，本件應由上訴人就其與被上訴人以五十五萬元達成和解之事實，負舉證責
    任，而上開證據（系爭支票、錄音帶及譯文、證人蕭素真之證言）尚不能證明上
    訴人所述情節真實，自應為其不利之判斷。
  (三)次按債務人依債務本旨，向債權人或其他有受領權人為清償，經其受領者，債之
    關係消滅，民法第三百零九條第一項定有明文。本件被上訴人於九十一年十一月
    初某日就積欠上訴人之債務達成和解之事實，既為兩造所不爭執，就雙方和解之
    金額，本院認為被上訴人主張之四十萬元較為可採，並如前述。又被上訴人辯稱
    達成和解後，其即提領現金十萬元（二萬元二次、三萬元二次），有被上訴人於
    原審所提台中縣大里市農會存摺（帳號000000000000）影本一件附
    卷可稽，且將其中九萬元現金連同由被上訴人之夫林榮章簽發、被上訴人背書，
    面額三十一萬元支票，合計四十萬元交付上訴人以履行和解債務，亦有支票影本
    一張再卷可查，依被上訴人以其夫名義簽發支票，自己背書情節觀之，則被上訴
    人所陳以該支票清償和解債務，自符合常情，而該支票於九十一年十一月四日被
    提示付款完畢，亦經原審查明屬實，故被上訴人辯稱其已清償和解債務，堪以採
    信。
四、綜上所述，上訴人主張兩造係以五十五萬元和解，被上訴人交付系爭支票作為清
    償方法之情尚無從證實，而上訴人所辯其已清償四十萬元和解債務，既為可採，
    從而，上訴人本於和解之法律關係，請求被上訴人應與系爭支票之發票人黃明通
    連帶給付上訴人五十萬元，及自九十二年一月六日起至清償日止，按年息百分之
    五計算之利息，即非有據。原審為上訴人敗訴之判決，核無不合，上訴意旨仍執
    陳詞，求為廢棄改判，為無理由，應予駁回。
五、本件事證已臻明確，兩造所為其他主張、陳述，經審酌後認與判決結論無影響，
    不再一一論述，併予敘明。
六、結論：本件上訴為無理由，依民事訴訟法第四百三十六條之一第三項、第四百四
    十九條第一項、第七十八條，判決如主文。
中　　　華　　　民　　　國　　九十三　　年　　　七　　　月　　二十九　　日
　　　　　　　　　　　　　　　　　臺灣臺中地方法院民事第一庭
~B審判長法官　張惠立
~B法　　　官　鍾啟煒
~B法　　　官　王邁揚
右正本係照原本作成
不得上訴
中　　　華　　　民　　　國　　九十三　　年　　　七　　　月　　二十九    日
~B法院書記官
